【裁判字號】    98,消債抗,198
【裁判日期】    980624
【裁判案由】    更生事件
【裁判全文】
臺灣板橋地方法院民事裁定           98年度消債抗字第198號
抗  告  人  甲○○
                        樓
代  理  人  吳忠德律師
上列抗告人因消費者債務清理條例事件，聲請更生，對中華民國
98年5月6日本院97年度消債更字第1757號裁定提起抗告，本院裁
定如下：
    主  文
抗告駁回。
抗告程序費用新臺幣壹仟元由抗告人負擔。
    理  由
一、本件原聲請及抗告意旨略以：抗告人於民國 95年6月與最大
    債權銀行台新國際商業銀行（下稱台新銀行）成立協商，約
    定聲請人每月應還款新台幣（下同）20,369元。惟因協商成
    立後聲請人任職之餐廳倒閉，致聲請人頓失收入，又嗣後於
    97年間更換工作後薪水降為僅每月27,000元，而生活開銷加
    計房租費用共計約18,000元，是以聲請人之收入扣除協商金
    額20,369元後，顯無法維持最低基本生活，故有不可歸責於
    己致履行顯有重大困難之事由，而提起更生；嗣經原審以聲
    請人於協商成立後，既無不可歸責於己之事由，亦難認為有
    何不能清償或不能清償之虞等情事，且無重大履行困難之處
    ，自與本條例規定不符而駁回抗告人更生之聲請。抗告人不
    服，提起抗告，其主張略以：(一)原審裁定所稱抗告人名下
    之國際紐約人壽保險股份有限公司「永豐終身壽險」、台灣
    人壽股份有限公司「 台灣人壽富貴一生A/B型增額終身壽險
    (B型)」等商業保險部分 ，抗告人早已沒有繳交保費，且已
    經停效，然原審法院卻未命抗告人補正證明文件，即自行認
    定抗告人仍有繳交保費之動作，並據以認定抗告人尚有其他
    收入，對於法院有隱匿收入來源之情事云云，顯然速斷，對
    抗告人實有不公。(二)抗告人所繳商業保險，其中南山人壽
    「新增值分紅保險」及台灣人壽股份有限公司「台灣人壽富
    貴一生A/B型增額終身壽險 (B型)」，抗告人更早在95年、9
    6年、97年間分別保單質借 ，且該等商業保險轉作質借之情
    事 ，抗告人亦已於98年3月19日之陳報狀中，向原審法院陳
    述前情，並且將保險公司轉列為債權人而列入債權人清冊，
    並無隱匿、不實陳述等情。綜上所述，原裁定與事實不符，
    抗告人實難甘服，為此提起本件抗告等語，並聲明: 原裁定
    廢棄，並裁定准許抗告人開始更生程序。
二、按債務人對於金融機構因消費借貸、自用住宅借款、信用卡
    或現金卡契約而負債務，在聲請更生或清算前，應提出債權
    人清冊，以書面向最大債權金融機構請求協商債務清償方案
    並表明共同協商之意旨，消費者債務清理條例第151條第1項
    定有明文。次按債務人與金融機構協商成立者，不得聲請更
    生或清算，但因不可歸責於己之事由，致履行顯有重大困難
    者，不在此限；本條例施行前，債務人依金融主管機關協調
    成立之中華民國銀行公會會員辦理消費金融案件無擔保債務
    協商機制與金融機構成立之協商，準用前項之規定，消費者
    債務清理條例第151條第5項、第6項分別定有明文 。又聲請
    更生或清算不合程式或不備其他要件者，法院應以裁定駁回
    之，但其情形可以補正者，法院應定期間先命補正，復為同
    條例第8條所明定。
三、次按前開法律規定之「但因不可歸責於己之事由，致履行顯
    有重大困難者，不在此限」，其立法意旨係基於債務清償方
    案成立後，應由債務人誠實遵守信用履行協商還款條件，惟
    於例外情形下發生情事變更，在清償期間收入或收益不如預
    期，致該方案履行困難甚或履行不能，因不可歸責於己之事
    由，始能聲請更生或清算。此規範意旨在避免債務人任意毀
    諾已成立之協商，濫用更生或清算之裁判上債務清理程序。
    蓋以債務清償方案係經當事人行使程序選擇權所為之債務清
    理契約，債務人應受該成立之協議所拘束。債務人既已與金
    融機構協商成立，如認該協商方案履行有其他不適當情形，
    自仍應再循協商途徑謀求解決。又所謂不可歸責於己之事由
    ，係指出於非己身所能控制之自然力或其他人為事由，具有
    猝然性而不能預知，非人力所能參與或所能阻止，而陷於不
    能履行承諾償還自己之債務者而言，例如：
  1.債務人於履行清償期間遭逢重大意外災害，如車禍、火災、
    或罹患重大不治之惡疾而喪失工作能力。
  2.債務人負擔家計生活之職業工作，突然非自願性失業，而可
    預見的、持續性的無法就業謀生。
  3.因遭逢不可抗力之天然災害，如地震、颱風、水災而因其損
    害甚鉅致無力清償等情事。
四、本院查：
(一)聲請人於消費者債務清理條例施行前，曾依照中華民國銀行
    公會會員辦理消費金融案件無擔保債務協商機制，與最大債
    權金融機構台新國際商業銀行股份有限公司達成協商，雙方
    約定聲請人自95年7月起分80期，零利率，每月10日以20,36
    9元依各債權銀行債權金額比例清償各項債務 ，直至全部清
    償為止，截至97年5月間毀諾 ，此有協議書及無擔保債務還
    款計劃影本各一份為證，且觀諸聲請人提出之財團法人金融
    聯合徵信中心債權人清冊中「是否曾參與銀行公會債務協商
    」欄註記「Y」一節亦明 。準此，本件聲請人依上開協商機
    制與最大債權金融機構協商成立後，再向本院聲請更生，尚
    須符合「不可歸責於己之事由致履行顯有重大困難」之法定
    要件，方為適法。
(二)抗告人以其協商成立後原任職之餐廳倒閉，致抗告人於96年
    4月起失業頓失收入 ，又嗣後於97年間更換工作薪水降為每
    月僅27,000元，而生活開銷加計房租費用共計約18,000元，
    是以聲請人之收入扣除協商金額20,369元後，顯無法維持最
    低基本生活，致抗告人有不能清償債務之虞云云。然而，本
    院審酌下情，認抗告人並無不能清償協商債務之情事：
1.按消費者債務清理條例第 3條規定，債務人不能清償債務或有
  不能清償之虞者，得依本條例所定更生或清算程序，清理其債
  務。該條例所謂之「不能清償債務或有不能清償之虞者」，係
  指債務人欠缺清償能力，對於已屆清償期，且已受請求之債務
  之全部或主要部分，客觀上可預見其為一般且繼續的不能清償
  之財產狀態之謂。又清償能力係由財產、信用、勞力三者構成
  ，雖無足夠財產，如有良好之信用、優良之技術或持續不斷之
  勞力，即屬有清償債務之可能（參照：陳計男著；消費者債務
  清理條例釋論，三民書局97年9月初版一刷，第15頁)。
2. 查抗告人負債大於資產，食衣住行 ，本應較一般人節約支出
   ，自應以行政院主計處公佈之 97年度臺灣省每人每月最低生
   活費用為9,829元作為計算標準，抗告人自承95年間協商成立
   時與朋友合夥經營正傳統小吃店生意 ，並擔任店內廚師，每
   月收入約為35,000元至45,000元間 ，平均每月約為40,000元
   ，此有抗告人於原審提出聲請狀 、財產及收入狀況說明書、
   及台新銀行提出抗告人收入切結證明書附卷可按 ( 見原審卷
   第5、14、163頁)，以前揭每人每月最低生活費用為 9,829元
   計算後，每月尚餘30,171元 (即40,000－9,829元＝30,171元
   )，自足以償還每月協商金額20,369元，綽綽有餘，縱使另外
   加計抗告人每月之房租支出為8,000元，仍有餘款，是抗告人
   於95年7月間與銀行協商時，自已足以清償每月協商金額，並
   無不能履行或履行困難之情形 ，抗告人主張其每月收入，扣
   除必要生活費，已無力每月償還金額云云，非可憑信。
(三)抗告人以其協商成立後原任職之餐廳倒閉，致抗告人於96年
    4 月起失業頓失收入，又嗣後於97年間更換工作薪水降為每
    月僅27,000元，扣除每月生活開銷，實已不能支應每月銀行
    之協商金額為20,369元，致抗告人有不可歸責於己之事由，
    致對上開協商內容有履行不能或有重大困難等情形云云。然
    而，本院審酌下情，認抗告人並無不可歸責於己之事由:
1.按參諸消費者債務清理條例第151條第5項之立法理由可知，債
  務清償方案成立後，固由債務人按其條件履行，惟需於其後發
  生情事變更，在清償期間收入或收益不如預期，致該方案履行
  困難甚或履行不能，因不可歸責於己，始能聲請更生或清算。
  此項規定旨在避免債務人任意毀諾已成立之協商，濫用更生或
  清算之裁判上債務清理程序，蓋以債務清償方案係經當事人行
  使程序選擇權所為之債務清理契約，債務人應受該成立之協議
  所拘束。債務人既已與金融機構協商成立，如認該協商方案履
  行有其他不適當情形，自仍應再循協商途徑謀求解決。
2.查抗告人房租、家庭生活開銷等費用負擔係抗告人於 95年7月
  協商成立當時已知悉之事實，復參酌抗告人與最大債權銀行協
  商時出具之收入證明切結書所示（見原審卷第163頁)其每月收
  入為35,000至45,000元等情以觀，抗告人對於本身之經濟狀況
  、家庭收支情形應知之綦詳，理應於協商時評估可否履行協商
  條件之情事，抗告人當時盱衡其經濟狀況，猶簽署協商協議書
  ，同意最大債權銀行之無擔保債務還款計劃，可見其償還能力
  ，當屬抗告人於協商時已經其適當評估，思量資金來源之籌措
  管道後，認無疑慮方始為之。況銀行提出協商條件同時，復已
  給予抗告人長達14日之猶豫期間，並告以如日後有未依條件履
  行之情形，協商即屬失效，抗告人所負各債務即回復由各債權
  銀行依原契約履行，是抗告人接受與否，亦有充分之時間考量
  ，若認本身力有未逮，或積極之拒絕、或消極之不履行協商條
  件均足以發生阻卻商條件成就之效果，惟抗告人其後既未予拒
  絕，甚至更可履行11期 ，其後始於97年5月間毀諾，此有台新
  銀行陳報函、協商協議書等附卷可憑 (見原審卷第159、160頁
  )，足見其於簽立前述協商條件之際 ，實已考慮周詳日後還款
  方法，並無匆促、不及思慮等不得己之情形無疑，且事實上依
  抗告人事後之履行情形亦可證明其先前擬定之還款計劃頗為可
  行。抗告人於協商時既已明知其收入情形，以及將來可能支出
  之用途，仍同意承諾原協商條件，非無充分考量籌措資金來源
  之規劃，自不得再以同一原因反覆爭執，故上開事由並非出於
  非己身所能控制之自然力或其他人為事由，具有猝然性而不能
  預知者。且抗告人並未就其有何不可歸責於己事由響致收入銳
  減，或未有奢侈性、浪費性消費等節，舉證以實其說，實難認
  抗告人於協商成立之後有何情事變更致生履行有重大困難之情
  事。故縱使原裁定對於抗告人97年度之總收入有所誤認，將抗
  告人所繳保費納入其他所得收入，仍不影響本院就抗告人是否
  有「不可歸責於己之事由，致履行顯有重大困難」之情形所為
  之判斷。
3.次按，債務人依消債條例向法院聲請更生或清算，應認係債務
  清理之最後手段，蓋經法院裁定開始更生或清算程序後，債務
  人之生活、身分資格、工作權利等或均將受有限制。又該條例
  所定之債務清理程序採雙軌制設計，分為重建型之更生程序及
  清算型之清算程序，其立法目的在使有不能清償或有不能清償
  之虞的消費者，得依其自身負債與清償能力之不同情況，選擇
  不同程序清理其債務，以調整其與債權人及其他利害關係人之
  權利義務關係，保障債權人之公平受償，謀求消費者經濟生活
  之更生及社會經濟之健全發展。上開規定之立法目的，在兼顧
  債權人、債務人雙方之利益，使陷於經濟上困境之消費者得以
  清理債務，利用此兩種不同程序妥適調整債務人與債權人及其
  他利害關係人間之權利義務關係，保障債權人獲得公平受償，
  並謀求消費者經濟生活之更生機會。申言之，更生之目的在使
  全體債權人獲得公平之受償，並使債務人在經濟上得有更生之
  機會，防止社會經濟發生混亂。上開制度並非在使債務人恣意
  消費所造成之債務，轉嫁予債權人負擔；故法律所設債務人免
  責之制度，應在鼓勵勤勞誠實之債務人，而非縱容投機不誠實
  之債務人奢侈浪費，倘債務人於聲請更生或清算前之相當期間
  內，利用信用金融之機會，恣意為非屬通常生活所需之鉅額消
  費或作奢侈性、浪費性之消費，而不在意日後履行返還之能力
  ，反而算計消債條例中之免責制度，濫用更生或清算程序以規
  避其應負擔之償還責任，自與前開立法本旨有違。本案依據抗
  告人向本院提出之保險契約書影本、台灣人壽保險單借款約定
  書、國際紐約人壽保單停效通知函、台灣人壽保單資料一覽表
  等件，顯示抗告人不僅早於於成立協商前即大量投保國際紐約
  人壽保險股份有限公司「永豐終身壽險」、台灣人壽股份有限
  公司「台灣人壽富貴一生A/B型增額終身壽險(B型)」等商業保
  險，且其每年度應繳納之保費總額高達162,576元 ，要非少數
  等情，揆諸人壽保險性質為商業保險，不具有強制性，且有儲
  蓄特性，難謂其屬日常必須性之開支 ，復參酌抗告人於96年5
  月毀諾後，猶繼續繳納國際紐約人壽保險股份有限公司「永豐
  終身壽險」至96年7月19日 、繼續繳納台灣人壽股份有限公司
 「台灣人壽富貴一生A/B型增額終身壽險 (B型)」至97年2、3月
  間等情 (見本院卷第13、14頁)，可知 ，抗告人既有餘力於毀
  諾後仍繼續正常繳納上開保險數期之久，卻不思節約支出該等
  非日常必須性開支、優先清償債務，況抗告人更早在95年、96
  年、97年間分別向南山人壽「新增值分紅保險」及台灣人壽股
  份有限公司「台灣人壽富貴一生A/B 型增額終身壽險 (B 型)
  」，分別保單質借181,778 元、50,000元等情 (見本院卷第16
  、1 7 、18頁)， 卻未據抗告人舉證上開借款已優先用於清償
  債務而未有奢侈性、浪費性消費等節，是抗告人之負債原因應
  與其恣意消費之情形有關，抗告人恣意為非屬通常生活所需之
  鉅額消費或作奢侈性、浪費性之消費，而不在意日後履行返還
  償債之能力，自與前開立法本旨有違。
(四)末查，抗告人為民國60年11月15日出生，現年為37歲，此有
    抗告人提出其全戶戶籍謄本附卷可按(見原審卷第20頁)，依
    抗告人之年齡，距勞動基準法所訂定之強制退休年齡為65歲
    ，抗告人尚得工作28年，依其每月可得之薪資，抗告人自有
    能力將債務清償完畢，且本院衡諸上情，認抗告人並無不能
    清償債務之情形；又銀行公會針對95年度銀行公會協商案件
    已毀諾之客戶，業已決議可申請「個別協商一致性方案」，
    即由最大無擔保債權銀行依據前置協商清償方案之精神和原
    則，與債務人重新協商議訂符合債務人繳款能力之月付款金
    額，該方案最長為180期，利率最低為0% 。是抗告人如認該
    清償協議之利率、期數有調整之必要，俾利其清償，自得再
    向最大無擔保債權銀行申請協商，附此敘明。
五、綜上所述，債務人與金融機構協商成立者，除非因不可歸責
    於己之事由，致履行顯有重大困難，否則不得聲請更生或清
    算，本條例第151條第5項規定甚明。此項規定旨在避免債務
    人任意毀諾已成立之協商，濫用更生或清算之裁判上債務清
    理程序，本件抗告人前經協商，其仍有固定收入履行清償之
    能力，既無情事變更，亦無重大履行困難之處，縱有履行不
    便，應經由個別債權銀行協商程序以求適當履債，準此，堪
    認債務人尚乏不可歸責於己致履行顯有重大困難之情形可言
    ，故原審裁定駁回債務人更生之聲請，並無違誤。抗告意旨
    指摘原裁定不當，求予廢棄另為裁定，為無理由，應予駁回
    。
六、據上論結，本件抗告為無理由，依消費者債務清理條例第15
    條，民事訴訟法第495 條之1 第1 項、第449 條第1 項、第
    95 條 、第78條，裁定如主文。
中    華    民    國    98    年    6     月    24    日
                  民事第三庭    審判長法  官  朱耀平
                                      法  官  許月珍
                                      法  官  徐玉玲
以上正本證明與原本無異。
不得抗告
中    華    民    國    98    年    6     月    30    日
                                      書記官  陳靜怡


司法院資訊處製作；財團法人民間司法改革基金會備份。
